【裁判字號】    91,訴,2991
【裁判日期】    920728
【裁判案由】    全民健康保險
【裁判全文】
臺北高等行政法院裁定                            九十一年度訴字第二九九一號
    原      告  甲○○○○○○.
    訴訟代理人  曹宗彝律師
    被      告  中央健康保險局
    代  表  人  張鴻仁總經理.
    訴訟代理人  林明珠律師
    複  代理人  朱麗真律師
右當事人間因全民健康保險事件，原告不服行政院衛生署中華民國九十一年六月四日
衛署訴字第○九一○○一九八六三號訴願決定，提起行政訴訟。本院裁定如左：
    主  文
原告之訴駁回。
訴訟費用由原告負擔。
    理  由
一、按行政訴訟法第四條第一項規定：人民因中央或地方機關之違法行政處分，認為
    損害其權利或法律上之利益，經依訴願法提起訴願而不服其決定者，得向高等行
    政法院提起撤銷訴訟。而此所謂行政處分，依行政程序法第九十二條第一項及訴
    願法第三條第一項規定，係指中央或地方機關就公法上具體事件所為之決定或其
    他公權力措施而對外直接發生法律效果之單方行政行為而言。至行政契約，係指
    兩個以上之當事人，就公法上權利義務設定、變更或廢止所訂立之契約。當事人
    為行政主體與私人間者，稱為隸屬關係契約或垂直契約（參吳庚著行政法之理論
    與實用增訂第七版第三八九頁）。查行政程序法第一百三十五條：「公法上之法
    律關係，得以契約設定、變更或消滅，但法規另有相反之規定者，不在此限。」
    ，業明定行政契約為行政作用之一種方式，且行政訴訟新制，在撤銷訴訟外，尚
    設確認訴訟及一般給付訴訟，行政契約自應循此等訴訟程序解決，易言之，行政
    機關既選擇行政契約作為行為方式，則後繼之效果亦應隨之，故其履行問題自應
    如同民事契約經由訴訟程序解決，亦即當事人應向法院提起該當類型之訴訟，不
    能再由行政機關單方面以行政處分之方式作為促使或強制他造履行行政契約之手
    段（參吳庚前揭著第四二一頁、台灣行政法學會編行政契約與新行政法第二一八
    頁）。
二、次按「全民健康保險為強制性之社會保險，攸關全體國民福祉至鉅，具公法之性
    質，業經本院釋字第五二四號、第四七三號、第四七二號解釋闡釋甚明。中央健
    康保險局與保險醫事服務機構締結之全民健康保險特約醫事服務機構合約，該合
    約既係由一方特約醫事服務機構提供就醫之保險對象醫療服務，而他方中央健康
    保險局支付其核定之醫療費用為主要內容，且依全民健康保險特約醫事服務機構
    合約第一條之規定意旨，中央健康保險局之費用給付目的，乃在使特約醫事服務
    機構依照全民健康保險法暨施行細則、全民健康保險醫事服務機構特約及管理辦
    法、全民健康保險醫療辦法等公法性質之法規提供醫療服務，以達成促進國民健
    康、增進公共利益之行政目的。又為擔保特約醫事服務機構確實履行其提供醫療
    服務之義務，以及協助中央健康保險局辦理各項保險行政業務，除於合約中訂定
    中央健康保險局得為履約必要之指導外，並為貫徹行政目的，全民健康保險法復
    規定中央健康保險局得對特約醫事服務機構處以罰鍰之權限，使合約當事人一方
    之中央健康保險局享有優勢之地位，故此項合約具有行政契約之性質。締約雙方
    如對契約內容發生爭議，自屬公法上爭訟事件。依八十七年十月二十八日修正公
    布之行政訴訟法第二條：『公法上之爭議，除法律別有規定外，得依本法提起行
    政訴訟。』第三條：『前條所稱之行政訴訟，指撤銷訴訟、確認訴訟及給付訴訟
    。』第八條第一項：『人民與中央或地方機關間，因公法上原因發生財產上之給
    付或請求作成行政處分以外之其他非財產上之給付，得提起給付訴訟。因公法上
    契約發生之給付，亦同。』等規定，訴訟制度已臻完備，本件聲請人特約醫事服
    務機構，如對其與中央健康保險局所締結之合約內容發生爭議，既屬公法上事件
    ，經該特約醫事服務機構依全民健康保險法第五條第一項所定程序提請審議，對
    審議結果仍有不服時，自得依法提起行政爭訟。」司法院釋字第五三三號解釋理
    由書闡釋甚明。又觀全民健康保險爭議事項審議辦法第二條第二項：「保險醫事
    服務機構對保險人就醫療費用事項及特約管理事項所為之核定案件（以下簡稱醫
    療費用案件及特約管理案件）發生爭議時，得經雙方約定，先依本辦法規定申請
    審議。」可知醫事服務機構與中央健康保險局發生醫療費用案件及特約管理案件
    是否經審議程序處理，端視兩造合約有無明定。凡此，均足見兩造法律關係係因
    簽訂系爭「全民健康保險特約醫事服務機構合約」而生，兩造有關特約管理案件
    之爭議，應循行政契約給付之訴程序尋求救濟，始符法制。且苟醫事服務機構未
    與中央健康保險局簽訂「全民健康保險特約醫事服務機構合約」，即無全民健康
    保險法及其審查辦法、管理辦法等相關規定之適用，尤證兩造法律關係為行政契
    約，自應循行政契約給付之訴途徑解決，要無疑義（參蔡茂寅等四人合著「行政
    程序法實用」第二六一頁）。
三、查本件兩造係基於八十九年三月二十二日所簽訂之「全民健康保險特約醫事服務
    機構合約」而成立法律關係，有該合約附卷可稽，且為兩造所不爭執，依該合約
    第一條約定，全民健康保險法暨全民健康保險醫事服務機構特約及管理辦法之規
    定，係契約之內容，則行為時全民健康保險醫事服務機構特約及管理辦法第三十
    四條第一項第六款、第七款及第三十六條：「保險醫事服務機構，於特約期間有
    下列情事之一者，保險人應予停止特約一至三個月，或就其違反規定部分之診療
    科別或服務項目停止特約一至三個月：．．六、簽註保險對象保險憑證，換給非
    對症之藥品、營養品或其他物品者。七、以不正當行為或以虛偽之証明、報告或
    陳述，申報醫療費用者。．．」、「受停止特約或依前條第一項第一款至第五款
    規定，受終止特約之保險醫事服務機構，其負有行為責任之醫事人員，於停止特
    約期間或終止特約之日起一年內，至其他保險醫事服務機構，對保險對象提供之
    醫療保健服務，不予給付。」乃行政契約所定中央健康保險局對原告履行醫療服
    務時違約之處罰約定，而非行政處分，且系爭合約第二十八條第一項復重申其義
    ，約定：「乙方（即特約醫事服務機構）有全民健康保險醫事服務機構特約及管
    理辦法．．第三十四條．．規定情事之一者，甲方（即本件被告）應．．停止特
    約一至三個月或終止特約。」，該項規定亦係被告即中央健康保險局依約所為之
    處罰，並非行政處分。
四、本件原告因違反全民健康保險特約醫事服務機構合約事件，不服被告八十九年十
    二月四日健保醫字第八九○○六四五五號函所為依全民健康保險法第七十二條規
    定處以醫療費用二倍罰鍰、依全民健康保險特約醫事服務機構合約第二十八條第
    一項（行為時全民健康保險醫事服務機構特約及管理辦法第三十四條第一項第六
    款、第七款）約定予以停止特約三個月（期間自九十年二月一日起至九十年四月
    三十日止），及依行為時全民健康保險醫事服務機構特約及管理辦法第三十六條
    規定，負責醫師即原告於停止特約期間，至其他保險醫事服務機構，對保險對象
    提供之醫療保健服務不予給付之處罰，遞向被告申請複核，向全民健康保險爭議
    審議委員會申請審議，及向行政院衛生署提起訴願，案經行政院衛生署訴願決定
    將二倍罰鍰部分之原審定及原核定均撤銷，責由被告重新審查後另為適法之核定
    外，有關停止特約三個月及負責醫師（原告）於停止特約期間，至其他保險醫事
    服務機構，對保險對象提供之醫療保健服務不予給付部分，則駁回其訴願。原告
    對訴願決定及被告八十九年十二月四日健保醫字第八九○○六四五五號函有關停
    止特約三個月及負責醫師（原告）於停止特約期間，至其他保險醫事服務機構，
    對保險對象提供之醫療保健服務不予給付部分，向本院提起撤銷訴訟。但查前揭
    被告所為處罰，係依「全民健康保險特約醫事服務機構合約」所定權利之行使，
    要非行政處分，已如前述，原告應依行政訴訟法第八條規定提起給付訴訟，始符
    法制。經本院九十二年七月十六日行準備程序時予以闡明，雖原告訴訟代理人表
    示一週內具狀陳報是否仍提起撤銷訴訟，惟迄仍未見原告訴訟代理人具狀陳明，
    則本件原告既仍係提起撤銷訴訟，依上開規定及說明，其起訴自非合法，應予駁
    回。
五、本件法律關係及事實已臻明確，兩造其餘攻擊防禦方法，核與前開論斷結果無礙
    ，爰不逐一論究，併此敘明。
六、依行政訴訟法第一百零七條第一項第十款、第一百零四條、民事訴訟法第九十五
    條、第七十八條，裁定如主文。
中      華      民      國    九十二    年      七      月    二十八    日
                                 臺 北 高 等 行 政 法 院  第 六 庭
                                             審 判 長 法  官  林樹埔
                                                      法  官  闕銘富
                                                      法  官  曹瑞卿
右為正本係照原本作成。
如不服本裁定，應於送達後十日內向本院提出抗告狀（須按他造人數附繕本）。
中      華      民      國    九十二    年      七      月    二十八    日
                                                      書記官  方偉皓


司法院資訊處製作；財團法人民間司法改革基金會備份。
